臺灣高等法院高雄分院刑事判決　　　　 96年度上訴字第602號
上　訴　人
即　被　告　丙○○
選任辯護人　吳永茂律師
　　　　　　羅玲郁律師
上　訴　人
即　被　告　甲○○
上列上訴人因殺人未遂等案件，不服臺灣高雄地方法院95年度訴
字第1075號中華民國96年1 月30日第一審判決（起訴案號：臺灣
高雄地方法院檢察署95年度偵字第3860號），提起上訴，本院判
決如下：
    主  文
原判決關於丙○○部分撤銷。
丙○○損壞他人之汽車，足以生損害於他人，處有期徒刑陸月，
如易科罰金，以銀元參佰元即新臺幣玖佰元折算壹日；又以加害
生命之事，恐嚇他人致生危害於安全，處有期徒刑參月，如易科
罰金，以銀元參佰元即新臺幣玖佰元折算壹日；應執行有期徒刑
捌月，如易科罰金，以銀元參佰元即新臺幣玖佰元折算壹日。
其他上訴駁回。
    事  實
一、丙○○於民國94年11月24日15時30分許，駕駛車號HT-686號
    聯結車，行經高雄縣仁武鄉○○路與新庄巷口，等待紅綠燈
    ，適有甲○○駕駛車號ZB-6820 號自小客車（為休旅車型式
    ）附載溫碧苑，途經上開路口擬從中間車道迴轉往仁武方向
    行駛，被丙○○所駕在內側車道之聯結車擋住而無法迴轉，
    甲○○心生不滿，怒視丙○○，丙○○即向甲○○稱：「看
    三小（台語，有挑釁之意）」，雙方因而發生口角。嗣2 車
    再向前行，行駛至澄觀路與仁林路口時，甲○○忿忿難平，
    乃駕車趨前，以其車身靠左，斜停阻擋於丙○○之聯結車前
    ，丙○○無法繼續前行，即跳下聯結車對甲○○怒斥：「有
    種就下車，看要怎樣」，甲○○見狀竟基於傷害之犯意，取
    出置於車上之鋁製球棒下車，猛擊丙○○頭部，丙○○以手
    護住頭部，仍受有頭部鈍挫傷10×10公分血腫、左肘鈍挫傷
    、右手掌鈍挫傷等傷害（並無證據證明甲○○受傷，甲○○
    就此部分亦未提出告訴），丙○○迫不得已，始向甲○○表
    示歉意。
二、甲○○因丙○○向其道歉，認為已經沒事，即上車準備離開
    現場，此時丙○○因受有上開之傷害，氣憤難平，竟萌生毀
    損之犯意，旋即駕駛上開聯結車以向前靠右方向衝撞斜停於
    前，甲○○所駕之自小客車，使該車左側前車門位置遭撞擊
    ，並以聯結車持續推擠（此時丙○○僅以一般之速度，且仍
    控制油門，並未加速猛撞），至甲○○之小客車被推擠離原
    地約2 、3 公尺，甲○○見狀，隨即駕車加速離去，當時小
    客車與聯結車原緊靠在一起，因甲○○之離開，導致該車身
    左側前車門及後車門凹痕呈往後凹陷，嗣該聯結車右側車身
    再撞擊小客車之後保險桿左側，導致小客車後保險桿左側凹
    陷而整支保險桿變形而損壞，足以生損害於甲○○，甲○○
    隨將小客車行駛停留於前方，即該交岔路口對面加油站之路
    旁。丙○○則因甲○○之小客車已經離去，一時無法應變，
    煞車不及，其聯結車繼續往前靠右行駛，因而撞上右前方路
    旁之交通號誌桿後停下。
三、丙○○見甲○○駕車駛離，即另基於恐嚇之故意，向甲○○
    大聲恐嚇稱︰「如果被我抓到、要將你打死」等語，致甲○○心生畏懼，而生危害於安全。嗣經甲○○報案，經警循線
    查悉上情。
四、案經丙○○、甲○○互訴由高雄縣政府警察局仁武分局報請
    臺灣高雄地方法院檢察署檢察官偵查起訴。
    理  由
壹、證據能力部分：
一、按被告以外之人（含被害人、告訴人、證人、共同被告等）
    於審判外之言詞，係屬傳聞證據，原則上並無證據能力，刑
    事訴訟法第159 條第1 項定有明文；又被告以外之人於偵查
    中向檢察官所為之陳述，除顯有不可信之情況者外，得為證
    據，同法第159 條之1 第2 項亦有明文。經查：證人溫碧苑
    於95年2 月21日在偵查中所為陳述，已依法具結，且無顯不
    可信之情況，即有證據能力。惟證人溫碧苑於警詢之陳述，
    屬傳聞證據，並無證據能力。
二、又共同被告，係為訴訟經濟等原因，由檢察官或自訴人合併
    或追加起訴，或由法院合併審判所形成，其間各別被告及犯
    罪事實係獨立存在，各被告對於其他共同被告之案件而言，
    為被告以外之人，具證人之適格，應依人證之調查程序傳喚
    該共同被告或共犯到場，命其立於證人之地位而為陳述；本
    件被告丙○○、甲○○雖同列為被告，惟各有獨立之犯罪事
    實，被告甲○○對被告丙○○所犯之殺人未遂、毀損及恐嚇
    犯行而言，係屬於證人之地位，如欲以被告甲○○之陳述為
    證據，應命其立於證人之地位而為陳述，始具證據能力。經
    查被告甲○○於警詢中之陳述，係傳聞證據，並無證據能力
    ；被告甲○○於檢察官偵查中之陳述，未依證人之地位依法
    具結，揆諸前揭說明，自不具證據能力。
三、其餘如起訴書所引之書面證據，屬被告以外之人於審判外之
    書面陳述，原無證據能力，惟經審判長提示並告以要旨後，
    被告丙○○及其辯護人、被告甲○○，均知該書面陳述係審
    判外之書面證據，惟均未於言詞辯論終結前表示異議，本院
    審酌上開證據作成過程並無不適當之情形，又對於被告涉案
    之事實具有相當之關聯性，依刑事訴訟法第159 條之5 第2
    項之規定具有證據能力。
貳、實體方面：
甲、被告丙○○部分（撤銷改判部分）：
一、訊據上訴人即被告丙○○固坦承於案發當時，確有與甲○○
    發生衝突，並駕車撞擊甲○○所駕之自小客車之事實，惟矢
    口否認有駕車衝撞被害人之故意以及恐嚇犯行，辯稱：伊不
    是故意撞甲○○，當時是因遭甲○○毆打，急於離去，惟意
    識不清，致倒車時打錯檔而撞及甲○○所駕車輛；被告在2
    車撞擊後，亦未對被害人甲○○施以恐嚇云云。辯護人則為
    被告甲○○辯以：以被告所駕聯結車與甲○○所駕自小客車
    噸位差距懸殊，被告若係故意為之，自應加足馬力衝撞，豈
    會僅造成自小客車左側凹陷而車內之甲○○、溫碧苑均未受
    傷，並於案發後待在現場數10分鐘直至警方到場，且依到場
    員警丁保平證述，被告當時臉露恐懼神色，可見被告絕非故
    意衝撞等語。
二、經查：
  (一)證人甲○○於原審法院審理時證稱：當天在澄觀路、仁林路
    口因紅燈停在被告聯結車右前方，車頭約在其車身之中段，
    原來伊打方向燈欲左轉，但沒有左轉，可能左轉時看了被告
    一下，引起其不滿，便於紅燈時持鐵棒下車，口中並唸著三
    字經（辱罵言語），伊下車見狀，便返回車上拿鋁棒，因被
    告有打人動作，伊即持鋁棒先出手打被告手、腳，因係亂打
    ，不知有無打到其頭部，後來被告向伊道歉，伊即上車欲離
    開，但剛打排檔往前時，被告即駕聯結車以車頭撞擊伊車門
    ，致其車子往右偏，當時伊猛踩油門欲離開，但大約被聯結
    車推了2 、3 個車道，可能是車子尾部撞到旁邊的電線桿或
    鐵皮屋的水泥才停下來，此時伊車頭方向為直行方向，聯結
    車車頭在伊左側車門邊，電線桿則在伊車後方，嗣後伊乘隙
    往前衝並停下來查看有無警察到場，但被告對伊說不要讓他
    抓到，否則要將其打死等語（詳原審法院卷第79-86 頁）；
    證人溫碧苑亦證稱：當天甲○○駕車載伊自國道十號下交流
    道，至案發地欲左轉迴轉道至仁武，迴轉道距紅綠燈很近，
    惟遇紅燈，甲○○往後看準備若無其他車輛即可迴轉，即見
    被告下車罵著三字經，手中有持某物，但沒看清楚是何物，
    甲○○即持球棒下車與被告互毆，其後被告先上車，甲○○
    亦上車，就在甲○○上車後約一秒時間，被告就駕車朝甲○○車子駕駛座及左後門撞過來，並以斜右方向推行至夾到電
    線桿或某物，後來甲○○乘機衝出去並停在前方加油站附近
    ，被告則下車追過來對甲○○稱不要跑，被其抓到要打死等
    語（詳偵卷第11-16 頁、原審法院卷第82-93 頁）；證人丁
    保平於原審法院證稱：到現場時只見到聯結車，聯結車車損
    大部分都在車頭，其他部分不明顯，有撞到路燈致傾斜，燈
    泡掉落，警卷照片為其所拍攝，自小客車後面保險桿、鈑金
    及後擋風玻璃有損害，右側車體則未受損，照片是事發後約
    1 、2 小時在分局拍攝等語（詳原審法院卷第49-55 頁）；
    證人王志賓證稱：當天伊車子在案發現場附近之修理廠修理
    ，聽見吵架聲後到外面看，見休旅車稍微斜攔在拖扳車（應
    係指聯結車）前面，休旅車司機拿鋁棒打大卡車司機，被打
    的人快倒下去，舉手說「歹勢」，接著2 人持續追打，跑來
    跑去，之後因該2 人追打至他處，伊即回修理廠，後來聽到
    車輪摩擦地面聲音，接著聽見「碰」1 聲，伊再次出去看，
    見大卡車已撞倒電線桿，原停於大卡車前面之休旅車左側有
    撞痕，車後也有受損，像是電線桿痕跡，聯結車司機下車叫
    休旅車司機（未下車）下來，並互罵髒話，休旅車雖然撞的
    很嚴重，還是開走了，過程中並未見到聯結車司機有拿東西
    等語（詳原審法院卷第55-61 頁）；證人乙○○於本院審理
    中證稱：「（打的情形請說明？）鋁棒拿出來就往丙○○打
    ，我有看到丙○○向他舉手說抱歉，然後就跑到高架橋下，
    丙○○被他打頭部，所以丙○○就倒下去，丙○○還是跟他
    說抱歉，對方還是打他，所以丙○○就跑到對向車道，打到
    快交流道那邊，被追打約1 、200 公尺，後來又跑回原處，
    丙○○就跑上他的聯結車駕駛座，甲○○要上前拉聯結車的
    車門打不開，甲○○的人就回白色休旅車車上，聯結車就開
    車前往我就聽到撞擊聲，那台白色休旅車就衝到台糖加油站
    的路邊，聯結車就撞到路燈卡住。」，「（聯結車有無上前
    推擠白色休旅車？）因為白色休旅車是斜放在聯結車前面，
    聯結車撞到白色休旅車之後，白色休旅車就順的方向往前衝
    。」，「（你有無看到聯結車倒車往前撞？）沒有。」，「
    （請敘述這台聯結車直線停，而白色休旅車斜放的角度為何
    ？）大約45度斜切。」，「（聯結車開走等於把白色休旅車
    撞開，大約離他原停放位置多遠？）大約2 、3 公尺，白色
    休旅車才衝出去。」（見本院96年5 月10日審理筆錄）。上
    開證人所述，對於甲○○因駕車欲迴轉與被告發生口角，嗣
    下車發生打架之事，被告因不敵致身體多處受傷，繼而上車
    ，旋即發生其所駕之聯結車衝撞甲○○所駕休旅車之事，致
    休旅車左側及車後受損，而聯結車最後撞擊路旁之交通號誌
    桿而停住，被告且自聯結車下車，對甲○○喊稱如被伊抓到
    要予以打死等語之事實，大致相符，顯堪認定，並有交通事
    故現場勘驗圖、交通事故紀錄、現場及上開聯結車、自小客
    車照片12張在卷可稽（詳警卷19-23 頁）。
  (二)原審法院於95年11月15日至高雄縣仁武鄉○○路與仁林路口
    勘驗結果為：(1)由國道十號高速公路下交流道後連接平面公
    路車道（以警卷第19頁交通事故現場勘驗圖所標示之車
    道數為準）；(2)被告所駕聯結車車頭已改裝，經被告、辯護
    人同意後進行模擬─(甲)倒車情形：以被告所稱當時停等紅燈
    時，自小客車車頭斜向左前方停放之位置模擬，被告將聯結
    車方向盤向右打2 圈，車頭、車身均向後方倒退，而呈「
    」型；(乙)案發時衝撞電線桿情形：被告將方向盤向右打1 圈
    半，手排檔入2 檔可造成當時情形，有勘驗筆錄暨照片30張
    在卷可按（詳原審法院卷第104-117 頁）。依被告所述，其
    下交流道後並未變換車道，是案發時被告所駕聯結車及甲○○所駕自小客車係分別於第3 及第2 車道停等紅燈，較為可
    信，且依現場模擬情形，可知被告如欲倒車離開，其操作方
    向盤之方式與斜向衝撞前進之方式完全不同。
  (三)被告丙○○及其辯護人雖以前詞置辯，然經原審法院勘驗後
    ，被告倒車時操作方向盤方式確與衝撞方式迥異，已如前述
    ，且依案發時其所駕聯結車原停放第3 車道，甲○○所駕自
    小客車停放第2 車道，設若被告確因一時情急，欲倒車離開
    打錯檔，則於發覺有異時，應即煞停，以免肇事，惟事實上
    被告駕駛聯結車撞擊休旅車後，並以聯結車持續推擠，至甲○○之小客車被推擠離原地約2 、3 公尺，且並未因此煞停
    ，故而當自小客車乘隙駛離後，聯結車仍因持續推進之力道
    致撞擊交通號誌桿，則被告並非倒車時打錯檔而撞及甲○○
    所駕車輛，應屬無疑。又自小客車左前車門遭撞擊處之鈑金
    向上翻起，左側車身凹陷嚴重，並有明顯摩擦痕跡（自前車
    門延續至後車門），為聯結車推擠所致，亦屬明顯。
  (四)檢察官雖認被告丙○○於停等紅綠燈之初，有持鐵棒下車及
    嗣後駕駛聯結車2 次衝撞甲○○之事實，然查：
  1.證人王志賓於原審審理中證稱：追打過程中，伊未看見聯結
    車司機有拿東西，休旅車司機則持鋁棒，伊回修理廠後，係
    聽見車輪摩擦地面聲音，接著聽見「碰」1 聲，乃再次出去
    看，見大卡車已撞倒電線桿等語（詳原審法院卷第59、57頁
    ）。證人乙○○於本院審理中證稱：「（打的情形請說明？
    ）鋁棒拿出來就往丙○○打，我有看到丙○○向他舉手說抱
    歉，然後就跑到高架橋下，丙○○被他打頭部，所以丙○○
    就倒下去，丙○○還是跟他說抱歉，對方還是打他，所以丙○○就跑到對向車道，打到快交流道那邊，被追打約1 、20
    0 公尺，後來又跑回原處，丙○○就跑上他的聯結車駕駛座
    ，甲○○要上前拉聯結車的車門打不開，甲○○的人就回白
    色休旅車車上，聯結車就開車前往我就聽到撞擊聲，那台白
    色休旅車就衝到台糖加油站的路邊，聯結車就撞到路燈卡住
    。」，「（聯結車有無上前推擠白色休旅車？）因為白色休
    旅車是斜放在聯結車前面，聯結車撞到白色休旅車之後，白
    色休旅車就順的方向往前衝。」，「（你有無看到聯結車倒
    車往前撞？）沒有。」，「（請敘述這台聯結車直線停，而
    白色休旅車斜放的角度為何？）大約45度斜切。」，「（聯
    結車開走等於把白色休旅車撞開，大約離他原停放位置多遠
    ？）大約2 、3 公尺，白色休旅車才衝出去。」（見本院96
    年5 月10日審理筆錄），按證人王志賓與乙○○2 人，均係
    在現場目擊之證人，其等與被告丙○○及甲○○均不認識，
    則其等以證人親自見聞被告與甲○○爭執打架過程，及聽聞
    車輪磨擦地聲音後即刻往外觀看，便見大卡車撞及交通號誌
    桿之情節觀之，被告應無持鐵棒與甲○○互毆及駕車2 次衝
    撞之可能。
  2.證人甲○○雖證稱：伊持鋁棒與被告互毆，要將被告之鐵棒
    打下來，伊之手、腳瘀青，惟並未驗傷等語，然如被告手持
    鐵棒，依吾人日常之生活經驗觀察，鐵棒之材質、重量應較
    鋁棒佔優勢。而被告丙○○係聯結車司機，且為69年次，案
    發時年約25歲，其身強體健，豈會無還手之力？惟甲○○與
    被告互毆結果，甲○○雖稱其受手、腳擦傷及瘀青（見偵查
    卷第14頁），但又稱並未驗傷云云，則以其已知事後即時向
    警方報案，請求依法處理，如甲○○受有傷害，豈有未去驗
    傷之理？已無證據證明證人甲○○受有傷害。而被告丙○○
    反受有頭部鈍挫傷血腫、左肘鈍挫傷、右手掌鈍挫傷等傷害
    ，顯與常情有違，是證人甲○○此部分所為指訴，難以令人
    置信。另證人溫碧苑雖於原審法院審理時證稱：伊見被告與
    甲○○在車旁打起來，甲○○下車有拿棍子，剛開始伊沒有
    看清楚被告手上拿何東西，是他撞過之後，伊才確定他手上
    持鐵棒等語（詳原審法院卷第88、89頁），按溫碧苑既與甲○○同車，2 人關係已非尋常，其對於甲○○持何物與被告
    打架乙節，陳述明確，對於被告有無持鐵棒之情，當無法諉
    為不知，惟其竟稱未看清楚，顯與常情不符，更何況其此部
    分所為之證言，亦與在場目擊證人王志賓與乙○○2 人之證
    言不符，是其所陳沒看清楚被告所持何物以及確定被告手上
    持鐵棒云云，顯係迴護甲○○之詞，亦無可採。
  3.復證人甲○○、溫碧苑本未料及被告上車後竟駕聯結車衝撞
    ，故於遭撞擊及推擠之際，顯正處於驚慌失措狀況，且於撞
    擊時乘隙倉皇駛離，故其等對於車輛係撞及電線桿、鐵皮屋
    水泥或某物，均稱無法確定，以此觀之，自難期其清楚描述
    聯結車係1 次或2 次衝撞。
  4.綜上，依證人王志賓、乙○○所述，並參酌現場照片、自小
    客車毀損情形，應認被告與甲○○發生爭執之初，並未持鐵
    棒，且應僅有1 次衝撞自小客車之事實。
  (五)本案被告丙○○駕駛上開聯結車以向前靠右方向衝撞斜停於
    前，甲○○所駕之自小客車後，究竟甲○○之自小客車如何
    遭受撞擊，被告丙○○之汽車又何以會撞上右前方路旁之交
    通號誌桿後停下？檢察官於起訴書中雖認為：「丙○○駕駛
    上開聯結車向前衝撞甲○○所駕駛自小客車，致撞擊上開自
    用小客車之左側位置，使該自用小客車遭推擠碰撞路旁路燈
    ，致該車左側及後側車身重凹陷，致令不堪用，丙○○倒車
    欲再次向前衝撞該自小客車，甲○○見狀倉皇駕車加速往前
    逃跑，丙○○因煞車不及撞上路旁電線桿後停下」云云；原
    審法院則認為：「丙○○因受有上開之傷害，氣憤難平，竟
    萌生殺人及毀損之犯意，旋即駕駛上開聯結車向前衝撞甲○○所駕之自小客車，使該車左側前車門位置遭撞擊，並以聯
    結車持續推擠，致自小客車以倒退之方式被推向後方之仁林
    路口處，嗣因後側車身碰撞交通號誌桿（起訴書誤為路燈）
    而停住，惟自用小客車左側及後側車身均嚴重凹陷，致令不
    堪用，此時甲○○見狀倉皇駕車加速往前逃跑，丙○○則因
    煞車不及撞上前開交通號誌桿後停下」等情。本院則以：
    依證人王志賓、乙○○所述，並參酌現場照片、自小客車毀
    損情形，認為被告丙○○與甲○○發生爭執之後，僅有1 次
    衝撞自小客車之事實，已如前述。依照片觀察，甲○○之
    自小客車僅係左邊車身前後車門凹陷，且呈由前往後刮傷凹
    陷（未影響到駕駛人），後保險桿有一凹陷處導致保險桿嚴
    重變形，但左後車門至保險桿部分之車體並無擦撞痕跡，其
    他車身部分亦均完好如初，此有現場照片可證（見警卷照片
    ）。本件既係自小客車與聯結車擦撞所導致，只有2 種可能
    ，其一為聯結車自前往後擦撞，另一為自小客車為求脫困，
    乃加速離開，因自小客車車身與聯結車右側車身緊靠，因而
    導致左側車身呈長條型之擦撞痕跡。而依相關位置判斷，被
    告丙○○既係以其車頭撞擊自小客車左側，最多僅會導致其
    位移，不可能撞擊後再以聯結車之其他部位甚或左側車頭持
    續擦撞該自小客車之左側車身（該聯結車左側車頭並無擦撞
    痕跡），足見本件應係自小客車為求脫困，乃加速離開，因
    自小客車車身與聯結車右側車身緊靠，因而導致左側車身呈
    長條型之擦撞痕跡無疑，至保險桿係因自小客車脫困當時，
    該聯結車右側車身同時再撞擊小客車之後保險桿左側，導致
    小客車後保險桿左側凹陷而整支保險桿變形而損壞無疑。
    如依原審判決書所述係：「被告以聯結車持續推擠，致自小
    客車以倒退之方式被推向後方之仁林路口處，嗣因後側車身
    碰撞交通號誌桿（起訴書誤為路燈）而停住」云云，惟如被
    告以聯結車自甲○○左側車身正面持續推擠，該自小客車左
    側車身應僅是一部分嚴重凹陷，而非全面性凹痕，且如有撞
    到交通號誌桿，亦係右側車身而非後側車身；又如被告以聯
    結車自甲○○前側車身即車頭持續推擠，甲○○之自小客車
    車頭部份應有擦撞痕跡，而非左側車身；再如聯結車以聯結
    車自甲○○左側車身側面持續推擠，亦僅造成如照片所示之
    左側車身之擦撞痕跡，但因僅是擦撞，自不可能將自小客車
    以倒退之方式推向後方之仁林路口處。又如依原審所指，
    被告以聯結車持續推擠，致自小客車以倒退之方式被推向後
    方之仁林路口處，嗣因後側車身碰撞交通號誌桿而停住，因
    其力量甚大，該自小客車之機件衡情應已受損嚴重，而非僅
    係車身受損等情，認為本件應係「被告丙○○駕駛上開聯結
    車，以向前靠右方向衝撞斜停於前，甲○○所駕之自小客車
    ，使該車左側前車門位置遭撞擊，並以聯結車持續推擠，至
    甲○○之小客車被推擠離原地約2 、3 公尺，甲○○見狀，
    隨即駕車加速離去，當時小客車與聯結車原緊靠在一起，因
    甲○○之離開，導致該車身左側前車門及後車門凹痕呈往後
    凹陷，嗣該聯結車右側車身再撞擊小客車之後保險桿左側，
    導致小客車後保險桿左側凹陷而整支保險桿變形而損壞」無
    疑。
  (六)綜上所述，被告所辯，顯係卸責之詞，不足採信。本案事證
    明確，被告丙○○確有毀損及恐嚇犯行洵堪認定，自應依法
    論科。
三、查被告丙○○行為後，刑法業於94年2 月2 日修正公布，95
    年7 月1 日起施行，而行為後法律有變更者，適用行為時之
    法律；但行為後之法律有利於行為人者，適用最有利於行為
    人之法律，刑法第2 條第1 項定有明文。又有關新舊法之比
    較，應就罪刑有關之共犯、未遂犯、想像競合犯、牽連犯、
    連續犯、結合犯，以及累犯加重、自首減輕暨其他法定加減
    原因（如身分加減）與加減例等一切情形綜合其全部罪刑之
    結果而為比較至於易科罰金、易服勞役之折算標準，於新法
    施行後，應另依新法第2 條第1 項之規定，適用最有利於行
    為人之法律，且不在上開應綜合比較事項之列，自得依其比
    較結果，另行適用與上開綜合比較事項不同之法律（最高法
    院95年5 月23日95年度第8 次刑事庭會議決議參照）。經查
    ：(1)關於刑法第354 條、第305 條罰金刑部分，刑法第33條
    第5 款規定已由原規定「1 元（指銀元）以上（依修正前罰
    金罰鍰提高標準條例第1 條前段規定，就其原定數額提高為
    10倍），即最低金額為新臺幣30元以上」，變更為「新臺幣
    1000元以上，以百元計算之。」，比較修正前後關於罰金刑
    處罰之標準，以95年7 月1 日修正公布施行前之規定，較有
    利於被告。(2)刑法第41條第1 項前段關於易科罰金之規定，
    舊法原規定：「犯最重本刑為5 年以下有期徒刑以下之刑之
    罪，而受6 個月以下有期徒刑或拘役之宣告，因身體、教育
    、職業、家庭之關係或其他正當事由，執行顯有困難者，得
    以1 元以上3 元以下折算1 日，易科罰金。但確因不執行所
    宣告之刑，難收矯正之效，或難以維持法秩序者，不在此限
    。」，「併合處罰之數罪，均有前項情形，其應執行之刑逾
    6 月者，亦同。」，又刪除前罰金罰鍰提高標準條例第2 條
    規定關於「依刑法第41條易科罰金者，均就其原定數額提高
    為100 倍折算1 日；法律所定罰金數額未依本條例提高倍數
    ，或其處罰法條無罰金刑之規定者，亦同」；新法則修正為
    ：「犯最重本刑為5 年以下有期徒刑以下之刑之罪，而受6
    個月以下有期徒刑或拘役之宣告者，得以新臺幣1000元、20
    00元或3000元折算1 日，易科罰金。但確因不執行所宣告之
    刑，難收矯正之效，或難以維持法秩序者，不在此限。」，
    「前項規定於數罪併罰，其應執行之刑未逾6 月者，亦適用
    之。」；依上所述，修正前關於易科罰金之折算標準為銀元
    300 元，最低為銀元100 元，換算為新臺幣後，最高額為新
    臺幣900 元，最低額為新臺幣300 元；新法則為新臺幣1000
    元、2000元或3000元；比較言之，易科罰金之折算標準以修
    正前之規定對被告較為有利。另修正前犯數罪而應併合處罰
    ，定應執行刑時，如超過有期徒刑6 月，仍應為易科罰金之
    諭知，修正後如諭有期徒刑6 月，即不得為易科罰金之諭知
    ，此部分亦以修正前之規定對被告較為有利。(3)綜上，修正
    後刑法之規定均未較為有利，依刑法第2 條第1 項前段之規
    定，自應以被告丙○○行為時法即修正前刑法之規定，為其
    論罪科刑及定易科罰金折算標準之依據。至關於定應執行刑
    部分，雖修正前刑法第51條第5 款規定：「宣告多數有期徒
    刑者，於各刑中之最長期以上，各刑合併之刑期以下，定其
    刑期，但不得逾20年」。修正後第51條第5 款規定：「宣告
    多數有期徒刑者，於各刑中之最長期以上，各刑合併之刑期
    以下，定其刑期，但不得逾30年。」，但因本件被告所犯2
    罪定應執行刑結果，並未滿20年，實際上並無有利或不利之
    情形，此部分自無比較之必要，併予敘明。
四、核被告丙○○基於毀損之故意，毀損甲○○之自小客車，係
    犯刑法第354 條之毀損罪。又按刑法第305 條之恐嚇罪，所
    稱以加害生命、身體、自由、名譽、財產之事，恐嚇他人者
    ，係指以使人生畏怖心為目的，而通知將加惡害之旨於被害
    人而言；核被告丙○○對甲○○恫稱如被伊抓到要予以打死
    等語，致其心生畏懼，係犯刑法第305 條之恐嚇罪。被告所
    犯毀損罪及恐嚇罪2 罪，犯意各別，行為態樣互異，應予分
    論併罰。
五、原審就被告丙○○據以論罪科刑，固非無見。惟查：(一)被告
    開車衝撞告訴人甲○○自小客車時，並無殺人之故意，詳如
    下述，原判決認被告另涉犯殺人罪，而與毀損罪間有1 行為
    觸犯數罪名之想像競合犯關係，自有未洽。(二)被告丙○○所
    犯恐嚇危害安全罪，原判決漏未諭知易科罰金之折算標準，
    亦有未洽。被告上訴意旨，仍執前詞，否認犯罪，指摘原判
    決不當，雖無理由（其否認犯殺人罪部分則有理由），但原
    判決既有上開可議之處，自仍應由本院將原判決關於被告丙○○部分撤銷改判。爰審酌被告丙○○與甲○○素無仇怨，
    僅因駕車遭甲○○惡言相向（按被告丙○○係行駛於正常車
    道，並無不當，僅因甲○○駕駛自小客車，途經上開路口擬
    從中間車道迴轉往仁武方向行駛，被丙○○所駕在內側車道
    之聯結車擋住，至發生糾紛），並遭其手持鋁棒毆打成傷，
    始毀損甲○○之自小客車，惡性非重，但其以聯結車衝撞告
    訴人之自小客車，甚易造成傷亡，雖無殺人故意，但行為實
    不可取；以及事後猶出言施加恐嚇告訴人甲○○等一切情狀
    ，分別量處主文第2 項所示之刑，並依修正前刑法第51條第
    5 款定其應執行之刑，及依刪除前罰金罰鍰提高標準條例第
    2 條規定，諭知易科罰金之折算標準。
六、公訴意旨另以：被告丙○○於上開時地與甲○○發生衝突，
    並被毆傷後，因而心生不滿，俟甲○○跑回車上，準備駕車
    離去，丙○○竟萌生殺人之犯意，旋即駕駛上開聯結車向前
    衝撞甲○○所駕駛自小客車，致撞擊上開自用小客車之左側
    位置，使該自用小客車遭推擠碰撞路旁路燈，致該車左側及
    後側車身重凹陷，致令不堪用，丙○○倒車欲再次向前衝撞
    該自小客車，甲○○見狀倉皇駕車加速往前逃跑，丙○○因
    煞車不及撞上路旁電線桿後停下，認被告丙○○除上開毀損
    罪外，另涉犯刑法第271 條第2 項、第1 項之殺人未稅罪嫌
    云云。訊據被告丙○○固坦承於案發當時，確有與甲○○發
    生衝突，並駕車撞擊甲○○所駕之自小客車之事實，惟矢口
    否認有駕車衝撞被害人之故意，辯稱：伊不是故意撞甲○○
    ，當時是因遭甲○○毆打，急於離去，惟意識不清，致倒車
    時打錯檔而撞及甲○○所駕車輛云云。經查被告丙○○所辯
    固不足採信，其確有故意衝撞告訴人甲○○所駕自小客車，
    已如前述。惟按：刑法上殺人罪與傷害致人於死罪之區別，
    端視行為人有無殺人之犯意以為斷。被害人受傷之程度及是
    否為致命部位，固可供為認定有無殺意之參考，但究不能據
    為絕對之標準；至行為人下手之情形如何，以及有無殺死被
    害人之動機，均不失為審究有無殺人犯意之重要參考資料（
    最高法院90年度台上字第461 號、同年度台上字第287 號判
    決意旨參照）。查本件係因被告與證人甲○○停車位置而起
    衝突，被告丙○○與甲○○素不相識，前無仇怨，且本件之
    事實係：「丙○○駕駛其聯結車以向前靠右方向衝撞斜停於
    前甲○○所駕之自小客車，使該車左側前車門位置遭撞擊，
    並以聯結車持續推擠，至甲○○之小客車被推擠離原地約2
    、3 公尺，甲○○見狀，隨即駕車加速離去，當時小客車與
    聯結車原緊靠在一起，因甲○○之離開，導致該車身左側前
    車門及後車門凹痕呈往後凹陷，嗣該聯結車右側車身再撞擊
    小客車之後保險桿左側，導致小客車後保險桿左側凹陷而整
    支保險桿變形而損壞，足以生損害於甲○○，甲○○隨將小
    客車行駛停留於前方，即該交岔路口對面加油站之路旁。丙○○則因甲○○之小客車已經離去，一時無法應變，煞車不
    及，其聯結車繼續往前靠右行駛，因而撞上右前方路旁之交
    通號誌桿後停下。」，已經本院論斷如前，則被告丙○○既
    僅以其聯結車以向前靠右方向衝撞斜停於前甲○○所駕之自
    小客車，而所造成之損害亦僅係自小客車，告訴人甲○○本
    身並無絲毫之傷害，且告訴人於衝撞後隨即駕車加速離去，
    此已經告訴人甲○○陳述在卷，則該自小客車之性能並無損
    害，顯見被告丙○○所駕聯結車於衝撞自小客車時衝力不大
    ，其於衝撞之時仍有所保留且顧慮人身安全，並非加足馬力
    全力衝撞。按被告丙○○自承所駕聯結車總重35公噸（詳原
    審法院卷第71頁），且車型龐大，與自小客車之噸位、車型
    相差懸殊，於2 車距離極接近之情況下，如被告當時確有殺
    人之犯意，則以其聯結車加速衝撞，告訴人甲○○縱有自小
    客車保護，仍然非死即傷；縱未傷亡，其所駕自小客車所受
    損害亦不僅係外表之擦撞，而告訴人甲○○自小客車被撞後
    ，隨即駕車加速離去，亦無檢察官所指：「駕駛上開聯結車
    向前衝撞甲○○所駕駛自小客車，致撞擊上開自用小客車之
    左側位置，使該自用小客車遭推擠碰撞路旁路燈，致該車左
    側及後側車身重凹陷，致令不堪用，丙○○倒車欲再次向前
    衝撞該自小客車，甲○○見狀倉皇駕車加速往前逃跑，丙○○因煞車不及撞上路旁電線桿後停下」；或原審所謂：「聯
    結車於衝撞後，持續推擠自小客車橫越快慢車道，即使終致
    自小客車後側撞擊路旁之交通號誌桿，亦未見停止，以致於
    自小客車嗣後乘隙駛離，聯結車仍因衝撞力道猛烈隨之撞上
    交通號誌桿，使該交通號誌桿嚴重傾斜、號誌燈掉落」之情
    形，已如前述，自不能推定或認定被告有殺人之故意。此外
    ，本院復查無確切證據足資認定被告於開車衝撞時有殺人之
    故意，此部分被告被訴犯罪，尚屬不能證明。因公訴人認此
    部分與前開有罪之毀損部分有想像競合犯之裁判上1 罪關係
    ，此部分爰不另為無罪之諭知。
乙、被告甲○○部分（即上訴駁回部份）：
一、訊據上訴人即被告甲○○坦承確有持鋁棒毆傷丙○○之事實
    ，惟辯稱：因係丙○○持鐵棒打過來，被告才拿出鋁棒互打
    云云。
二、經查：
  (一)證人丙○○於原審法院審理中證稱：當時被告駕自小客車自
    右側變換車道欲左轉，因斜停於伊車子右前方擋住車道，伊
    乃下車與之理論，嗣欲離去，被告即下車並持鋁棒，伊見狀
    急於離開，被告即自後追打，傷勢集中於頭部等語（詳原審
    法院卷第71-7 4頁）；證人溫碧苑證稱：被告下車持棍子，
    與丙○○在車旁打起來等語（詳原審法院卷第89頁）；證人
    王志賓亦證稱：伊在修車廠後方聽見吵架聲，出來時見人行
    道上休旅車司機持鋁棒打聯結車司機，但未見聯結車司機持
    何物，被打的人快倒下去，舉手說「歹勢」，接著2 人持續
    追打，跑來跑去等語（詳原審法院卷第56-59 頁）；證人乙○○於本院審理中證稱：「（後來有無看到白色休旅車車主
    拿棒球棒打聯結車車主情況？）他們在吵時，白色休旅車的
    車主從他的駕駛座那邊拿出1 支球棒就追打丙○○。」，「
    （打的情形請說明？）鋁棒拿出來就往丙○○打，我有看到
    丙○○向他舉手說抱歉，然後就跑到高架橋下，丙○○被他
    打頭部，所以丙○○就倒下去，丙○○還是跟他說抱歉，對
    方還是打他，所以丙○○就跑到對向車道，打到快交流道那
    邊，被追打約1 、200 公尺，後來又跑回原處，丙○○就跑
    上他的聯結車駕駛座，甲○○要上前拉聯結車的車門打不開
    ，甲○○的人就回白色休旅車車上，聯結車就開車前往我就
    聽到撞擊聲，那台白色休旅車就衝到台糖加油站的路邊，聯
    結車就撞到路燈卡住。」（見本院96年5 月10日審判筆錄。
    ），上開證人等就被告甲○○持鋁棒毆打丙○○之情節，互
    核相符，堪認被告自承持鋁棒毆傷丙○○之事實為真。
  (二)被告甲○○雖以前詞置辯，惟查丙○○案發時並無持鐵棒毆
    打被告之情，已經證人王志賓、乙○○證述在卷，並經本院
    認定如上，是被告所辯，並無可採。
  (三)此外，復有丙○○提出之高雄榮民總醫院、長庚紀念醫院高
    雄分院診斷證明書在卷足憑（詳警卷第17-18 頁），是本案
    事證明確，被告甲○○傷害犯行，至堪認定。
三、查被告甲○○行為後，刑法業於94年2 月2 日修正公布，95
    年7 月1 日起施行，而行為後法律有變更者，適用行為時之
    法律；但行為後之法律有利於行為人者，適用最有利於行為
    人之法律，刑法第2 條第1 項定有明文。又有關新舊法之比
    較，應就罪刑有關之共犯、未遂犯、想像競合犯、牽連犯、
    連續犯、結合犯，以及累犯加重、自首減輕暨其他法定加減
    原因（如身分加減）與加減例等一切情形綜合其全部罪刑之
    結果而為比較至於易科罰金、易服勞役之折算標準，於新法
    施行後，應另依新法第2 條第1 項之規定，適用最有利於行
    為人之法律，且不在上開應綜合比較事項之列，自得依其比
    較結果，另行適用與上開綜合比較事項不同之法律（最高法
    院95年5 月23日95年度第8 次刑事庭會議決議參照）。經查
    ：(1)關於刑法第277 條第1 項罰金刑部分，刑法第33條第5
    款規定已由原規定「1 元（指銀元）以上（依修正前罰金罰
    鍰提高標準條例第1 條前段規定，就其原定數額提高為10倍
    ），即最低金額為新臺幣30元以上」，變更為「新臺幣1000
    元以上，以百元計算之。」，比較修正前後關於罰金刑處罰
    之標準，以95年7 月1 日修正公布施行前之規定，較有利於
    被告。(2)刑法第41條第1 項前段關於易科罰金之規定，舊法
    原規定：「犯最重本刑為5 年以下有期徒刑以下之刑之罪，
    而受6 個月以下有期徒刑或拘役之宣告，因身體、教育、職
    業、家庭之關係或其他正當事由，執行顯有困難者，得以1
    元以上3 元以下折算1 日，易科罰金。但確因不執行所宣告
    之刑，難收矯正之效，或難以維持法秩序者，不在此限。」
    ，又刪除前罰金罰鍰提高標準條例第2 條規定關於「依刑法
    第41條易科罰金者，均就其原定數額提高為100 倍折算1 日
    ；法律所定罰金數額未依本條例提高倍數，或其處罰法條無
    罰金刑之規定者，亦同」；新法則修正為：「犯最重本刑為
    5 年以下有期徒刑以下之刑之罪，而受6 個月以下有期徒刑
    或拘役之宣告者，得以新臺幣1000元、2000元或3000元折算
    1 日，易科罰金。但確因不執行所宣告之刑，難收矯正之效
    ，或難以維持法秩序者，不在此限。」；依上所述，修正前
    關於易科罰金之折算標準為銀元300 元，最低為銀元100 元
    ，換算為新臺幣後，最高額為新臺幣900 元，最低額為新臺
    幣300 元；新法則為新臺幣1000元、2000元或3000元；比較
    言之，易科罰金之折算標準以修正前之規定對被告較為有利
    。(3)綜上，修正後刑法之規定均未較為有利，依刑法第2 條
    第1 項前段之規定，自應以被告甲○○行為時法即修正前刑
    法之規定，為其論罪科刑及定易科罰金折算標準之依據。核
    被告甲○○所為，係犯刑法第277 條第1 項之傷害罪。
四、原審因依刑法第2 條第1 項前段、第277 條第1 項、95年7
    月1 日修正施行前刑法第41條第1 項前段，罰金罰鍰提高標
    準條例第1 條前段、刪除前罰金罰鍰提高標準條例第2 條之
    規定，並審酌被告甲○○因駕車細故即持鋁棒襲人，行為固
    不足取，惟犯後坦承持鋁棒毆打丙○○，態度尚佳等情，量
    處有期徒刑4 月，並諭知如易科罰金，以以銀元300 元即新
    台幣900 元折算1 日。及敘明被告甲○○所持供其犯傷害罪
    所用之鋁棒1 枝，並未扣案，且非違禁物，為免日後沒收困
    難，不另為沒收之諭知。認事用法，核無不合，量刑亦屬妥
    適。被告甲○○上訴意旨，以其所為係正當防衛云云，指摘
    原判決不當，為無理由，應予駁回。
五、被告甲○○經合法傳喚，無正當之理由不到庭，爰不待其陳
    述，逕行判決。
據上論結，應依刑事訴訟法第368 條、第369 條第1 項前段、第
371 條、第364 條、第299 條第1 項前段，刑法第2 條第1 項前
段、第354 條、第305 條、第51條第5 款，95年7 月1 日修正施
行前刑法第41條第1 項前段、第2 項，罰金罰鍰提高標準條例第
1條 前段、刪除前罰金罰鍰提高標準條例第2 條，判決如主文。
本案經檢察官張金塗到庭執行職務。
中　　華　　民　　國　　96　　年　　5 　　月　　17　　日
                  刑事第五庭    審判長法  官  曾永宗
                                      法  官  王伯文
                                      法  官  任森銓
以上正本證明與原本無異。
被告等均不得上訴。
檢察官就被告丙○○毀損（即認另犯殺人未遂）部分如不服本判
決應於收受本判決後10日內向本院提出上訴書狀，其未敘述上訴
理由者，並得於提起上訴後10日內向本院補提理由書狀（均須按
他造當事人之人數附繕本）「切勿逕送上級法院」。
中　　華　　民　　國　　96　　年　　5 　　月　　17　　日
　　　　　　　　　　　　　　　　　　　書記官  廖素珍
附錄本件判決論罪科刑法條：
刑法第354條
毀棄、損壞前二條以外之他人之物或致令不堪用，足以生損害於
公眾或他人者，處2 年以下有期徒刑、拘役或5 百元以下罰金。
刑法第305條
以加害生命、身體、自由、名譽、財產之事，恐嚇他人致生危害
於安全者，處2 年以下有期徒刑、拘役或3 百元以下罰金。
刑法第277條
傷害人之身體或健康者，處3 年以下有期徒刑、拘役或1 千元以
下罰金。
犯前項之罪因而致人於死者，處無期徒刑或7 年以上有期徒刑；
致重傷者，處3 年以上10年以下有期徒刑。
